ACORDAO-COMPLETO-2435426

ACÓRDÃO 4101/2021 ATA 7/2021 - SEGUNDA CÂMARA

VISTOS, relatados e discutidos estes autos de tomada de contas especial instaurada pelo Ministério do Turismo (MTur) em desfavor de Maria Ângela Gomes da Silva, ex-presidente da Fundação Vera Vila Real, em razão da não comprovação da execução financeira do convênio 1533/2009 (Siafi/Siconv 720481) , que tinha por objeto o apoio à realização do projeto intitulado "II Natal Luz"; 
ACORDAM os Ministros do Tribunal de Contas da União, reunidos em sessão da Segunda Câmara, ante as razões expostas pelo Relator, em:
9.1. considerar revel Maria Ângela Gomes da Silva, para todos os efeitos, dando-se prosseguimento ao processo, nos termos do art. 12, § 3º, da Lei 8.443/1992;
9.2. com fundamento nos arts. 1º, inciso I, 16, inciso III, alíneas "b" e "c", e 19, da Lei 8.443/1992, julgar irregulares as contas da Fundação Vera Vila Real e de Maria Ângela Gomes da Silva, condenando-as solidariamente ao pagamento do débito discriminado a seguir, atualizado monetariamente e acrescido dos juros de mora devidos, calculado desde a data de ocorrência indicada até sua efetiva quitação, na forma da legislação vigente, fixando o prazo de 15 (quinze) dias, a contar do recebimento da notificação, para que seja comprovado, perante este Tribunal, o recolhimento da quantia ao Tesouro Nacional, nos termos do art. 23, inciso III, alínea "a", da referida Lei, c/c o art. 214, inciso III, alínea "a", do Regimento Interno do TCU:
	VALOR ORIGINAL (R$) 
	DATA DA OCORRÊNCIA

	R$ 130.896,00
	17/2/2010

9.3. com fundamento no art. 57 da Lei 8.443/1992, aplicar a Fundação Vera Vila Real e a Maria Ângela Gomes da Silva multas individuais no valor de R$ 20.000,00 (vinte mil reais) , atualizado monetariamente desde a data do presente acórdão até a do efetivo recolhimento, se for pago após o vencimento, na forma da legislação vigente, fixando o prazo de 15 (quinze) dias, a contar do recebimento da notificação, para que seja comprovado, perante este Tribunal, o recolhimento da quantia ao Tesouro Nacional, nos termos do art. 23, inciso III, alínea "a", da referida Lei, c/c o art. 214, inciso III, alínea "a", do Regimento Interno do TCU;
9.4. com fundamento no art. 26 da Lei 8.443/1992, autorizar, se requerido, o pagamento da importância devida em até 36 (trinta e seis) parcelas mensais e consecutivas, fixando o prazo de 15 (quinze) dias, a contar do recebimento da notificação, para que seja comprovado, perante este Tribunal, o recolhimento da primeira parcela, e de 30 (trinta) dias, a contar da parcela anterior, para que seja comprovado o recolhimento das demais parcelas, devendo incidir sobre cada valor mensal os devidos acréscimos legais, na forma prevista na legislação vigente, além de alertar que a falta de comprovação do recolhimento de qualquer parcela importará no vencimento antecipado do saldo devedor, nos termos do art. 217 do Regimento Interno do TCU;
9.5. com fundamento no art. 28 da Lei 8.443/1992, autorizar, desde logo, a cobrança judicial das dívidas, caso não atendida a notificação;
9.6. com fundamento no art. 16, § 3º, da Lei 8.443/1992, c/c art. 209, § 7º, do Regimento Interno do TCU, remeter cópia deste acórdão à Procuradoria da República no Ceará, para adoção das medidas que entender cabíveis;
9.7. dar ciência deste acórdão ao Ministério do Turismo e aos responsáveis.

Tomada de contas especial instaurada pelo Ministério do Turismo em razão da impugnação total das despesas de convênio para a realização de evento natalício. Análise de citação.

Segunda Câmara

Fundação Vera Vila Real (07.808.470/0001-25).

3. Responsáveis: Fundação Vera Vila Real (07.808.470/0001-25); Maria Ângela Gomes da Silva (XXX.077.323-XX).

13.1. Ministros presentes: Augusto Nardes (na Presidência), Aroldo Cedraz, Raimundo Carreiro e Bruno Dantas (Relator).
13.2. Ministro-Substituto presente: Marcos Bemquerer Costa.

ACORDAO-COMPLETO-2519985

Acórdão 1612/2022 - Segunda Câmara

ACORDAO-COMPLETO-2540494

Acórdão 4125/2022 - Segunda Câmara

BRUNO DANTAS

Por registrar as principais ocorrências dos autos até o momento, resumindo os fundamentos das peças acostadas, adoto como relatório, com os ajustes necessários, a instrução da secretaria responsável pela análise do processo (peça 113) , que contou com a anuência do corpo diretivo da unidade (peças 114 e 115)  e do Ministério Público junto ao TCU (peça 116) : 
"INTRODUÇÃO                                                                                                                                                                                                                                                 
1.	Trata-se de Tomada de Contas Especial instaurada pelo Ministério do Turismo (MTur) , em desfavor de Maria Ângela Gomes da Silva, presidente da Fundação Vera Vila Real, no período de 28/10/2008 a 8/10/2014 (peça 67) , e dessa associação privada, em razão da impugnação total das despesas do Convênio 01533/2009 - Siconv 720481 (Peça 6) , firmado com o Ministério do Turismo, e que tinha por objeto o apoio à realização do Projeto intitulado 'II Natal Luz', nos dias 18 e 19/12/2009 (peça 2, p. 5) , devido a irregularidades na execução financeira do ajuste.
HISTÓRICO	
2.	O Convênio 01533/2009 - Siconv 720481 foi firmado no valor de R$ 165.000,00, sendo R$ 150.000,00 à conta do concedente e R$ 15.000,00 referentes à contrapartida da convenente. Teve vigência de 18/12/2009 a 18/2/2010 (vide convênio) , com prazo para a apresentação da prestação de contas estipulado para 30 dias após o dia final de vigência. Os recursos foram liberados por meio das Ordens Bancárias 2010OB800280 e 2010OB800281 (peças 8 e 68) , em 11/2/2010, nos respectivos valores de R$ 130.000,00 e R$ 20.000,00. 
3.	O objeto foi fiscalizado in loco pelo órgão concedente, conforme Relatório de Fiscalização 414/2009, acostado à peça 10, no qual se constatou a realização do evento ajustado. 
4.	A prestação de contas (peças 11-24) e complementações enviadas por meio dos documentos de peças 27-30, 36 e 41 foram analisadas por meio dos seguintes documentos: i. Nota Técnica de Análise 0033/2012 (peça 25) ; ii. Nota Técnica de Reanálise 0418/2012 (peça 31) ; iii. Nota Técnica de Análise Financeira n° 474/2012 (peça 32) ; iv. Nota Técnica de Análise Complementar Financeira n° 503/2016 (peça 37) ; v. Nota Técnica de Análise Complementar Financeira n° 789/2016 (peça 43) . 
5.	Conforme Despacho de peça 1, o fundamento para a instauração da Tomada de Contas Especial foi a reprovação da execução física (parcial) e financeira do ajuste (integral) , constatadas na Nota Técnica de Reanálise 0418/2012 (peça 31) e na Nota Técnica de Análise Complementar Financeira 789/2016 (peça 43) , que basearam as conclusões da fase interna, e contiveram as seguintes irregularidades: 
a) Não encaminhamento de documentação necessária à comprovação da realização dos seguintes itens: Contratação de 40 seguranças; e apresentações artísticas da Banda Timbaleira e da Dupla Bruno e Léo;
b) Ausência de contratos de exclusividade dos artistas que se apresentaram no evento;
c) Ausência de comprovante de realização de três cotações prévias para contratação dos serviços objeto do convênio;
d) Contrato assinado em data posterior à execução do evento;
e) Não envio de comprovantes de pagamento constando o nome do beneficiário, o número da agência e a conta bancária onde foram realizados créditos de valores.
6.	Por meio dos Ofícios 3413 e 3414/2016/CGCV/DIRAD/SE/MTur (peça 44, p. 1-2 e p. 3) , de 15/12/2016, o Ministério do Turismo notificou respectivamente a entidade convenente, Fundação Vera Vila Real (em 28/12/20016) , e a responsável, Sra. Maria Ângela Gomes da Silva (em 22/12/2016) , da reprovação da prestação de contas, requerendo a devolução dos recursos (vide avisos de recebimento às peça 49 e 47) .
7.	Diante do não saneamento das irregularidades apontadas e da não devolução dos recursos, instaurou-se a Tomada de Contas Especial. No Relatório de Tomada de Contas Especial 44/2017 (peça 60) conclui-se que o prejuízo importaria no valor de R$ 150.000,00 - correspondente ao valor total dos recursos repassados - com data origem 11/2/2010, imputando-se a responsabilidade solidária à Sra. Maria Ângela Gomes da Silva, presidente da Fundação Vera Vila Real, no período de 28/10/2008 a 8/10/2014, e à essa associação privada, em razão da impugnação total das despesas do Convênio 01533/2009 - Siconv 720481, devido a irregularidades na execução financeira do ajuste. 
8.	O Relatório de Auditoria 897/2017 da Controladoria Geral da União (peça 61) também chegou às mesmas conclusões. Após serem emitidos o Certificado de Auditoria, o Parecer do Dirigente e o Pronunciamento Ministerial (peças 61-63) , o processo foi remetido a esse Tribunal.
Na instrução inicial (peça 71) , realizada pela Secex/TCE, analisando-se os documentos nos autos, concluiu-se pela necessidade de realização de citações para as irregularidades abaixo: 
Ocorrência 1: Não comprovação parcial da execução física do objeto do Convênio 01533/2009 - Siconv 720481, celebrado entre o Ministério do Turismo e a Fundação Vera Vila Real, e que tinha por objetivo o apoio à realização do Projeto intitulado 'II Natal Luz'.
Qualificação dos responsáveis e responsabilização: 
a.1) Responsável 1:
Nome: Maria Ângela Gomes da Silva
CPF: XXX.077.323-XX
Condutas: Não apresentar imagens (fotografias ou filmagens) , inseridas no contexto do evento ou outros documentos (como material de divulgação pós-evento) , capazes de possibilitar que se infira que os shows da 'Banda Timbaleira' e da 'Dupla Artística Bruno e Léo' foram realizados no festival objeto do ajuste; Nem apresentar declarações individuais  (ou relação com todos os dados) dos prestadores de serviço de segurança (com RG e CPF, discriminação da função exercida detalhada, o valor contratado e o período de execução) .
Nexo de Causalidade: As condutas impediram comprovar parte da execução física do objeto pactuado no convênio, de modo que se caracterizou a impossibilidade de que se comprovasse a boa e regular gestão de recursos repassados.
Culpabilidade: Não há excludentes de ilicitude, de culpabilidade e de punibilidade. É razoável supor que o responsável tinha consciência da ilicitude de suas condutas. Eram exigíveis condutas diversas das praticadas.
a.2) Responsável 2:
Nome: Fundação Vera Vila Real 
CNPJ: 07.808.470/0001-25
Condutas: Não apresentar imagens (fotografias ou filmagens) , inseridas no contexto do evento ou outros documentos (como material de divulgação pós-evento) , capazes de possibilitar que se infira que os shows da 'Banda Timbaleira' e da 'Dupla Artística Bruno e Léo' foram realizados no festival objeto do ajuste; Nem apresentar declarações individuais (ou relação com todos os dados) dos prestadores de serviço de segurança (com RG e CPF, discriminação da função exercida detalhada, o valor contratado e o período de execução) - condutas da então responsável pela entidade.
Nexo de Causalidade: Conforme entendimento consagrado no incidente de uniformização apreciado no Acórdão 2763/2011-TCU-Plenário, a entidade privada responde solidariamente com seus administradores, quando estes causarem danos ao Erário, na execução de transferências voluntárias federais, com vistas à consecução de uma finalidade pública, destinadas àquela entidade privada.
Culpabilidade: Não se aplica.
b) Dispositivos violados: Cláusula Terceira, Item II, alíneas 'a' e 'k', e Cláusula Oitava, parágrafo quarto, item III, do Termo de Convênio 01533/2009 - Siconv 720481; arts. 39 e art. 50, § 3 da Portaria Interministerial 127/2008; art. 70, parágrafo único, da Constituição Federal de 1988; e art. 93, do Decreto-lei 200, de 25 de fevereiro de 1967.
c) Evidências: Fotografia extraída do Siconv (peça 68) ; Nota Técnica de Reanálise 0418/2012 (peça 31) ; e prestação de contas do convênio (peças 11-24) e suas complementações (peças 27-30, 36 e 41) .
Ocorrência 2: Não comprovação da boa e regular aplicação dos recursos repassados pelo Convênio 01533/2009 - Siconv 720481, celebrado entre o Ministério do Turismo e o e a Fundação Vera Vila Real, e que tinha por objetivo o apoio à realização do Projeto intitulado 'II Natal Luz', ocasionada pela ausência de comprovação de nexo entre os recursos repassados e o objeto executado. 
a) Qualificação dos responsáveis e responsabilização: 
a.1) Responsável 1:
Nome: Maria Ângela Gomes da Silva
CPF: XXX.077.323-XX
Condutas: Não apresentar comprovantes de pagamento que provassem que as retiradas efetuadas da conta bancária específica do convênio foram transferidos à empresa contratada G.C.B. Santos - ME; Não realizar cotações prévias de preços visando a contratação de prestador de serviços para realização do evento, tendo realizado cotações apenas após o evento; Não realizar a contratação formal prévia de prestador de serviços para realização do evento, tendo apresentado contrato após a realização do evento; e Não apresentar documentos (notas fiscais, recibos, comprovantes de transferências bancárias e outros documentos equivalentes, emitidos em nome das bandas ou artistas e assinadas por seus representantes legais ou pelos seus empresários exclusivos, sendo essa representação ou exclusividade registrada em cartório)  capazes de demonstrar que eventuais valores destinados a essa sociedade comercial foram repassados às bandas ou artistas que realizaram o evento. 
Nexo de Causalidade: As condutas impediram comprovar o nexo entre objeto pactuado no convênio e os recursos federais destinados a esse ajuste, de modo que se caracterizou a impossibilidade de que se comprovasse a boa e regular gestão de recursos repassados.
Culpabilidade: Não há excludentes de ilicitude, de culpabilidade e de punibilidade. É razoável supor que o responsável tinha consciência da ilicitude de suas condutas. Eram exigíveis condutas diversas das praticadas.
a.2) Responsável 2:
Nome: Fundação Vera Vila Real 
CNPJ: 07.808.470/0001-25
Condutas: Não apresentar comprovantes de pagamento que provassem que as retiradas efetuadas da conta bancária específica do convênio foram transferidos à empresa contratada G.C.B. Santos - ME; Não realizar cotações prévias de preços visando a contratação de prestador de serviços para realização do evento, tendo realizado cotações apenas após o evento; Não realizar a contratação formal prévia de prestador de serviços para realização do evento, tendo apresentado contrato após a realização do evento; e Não apresentar documentos (notas fiscais, recibos, comprovantes de transferências bancárias e outros documentos equivalentes, emitidos em nome das bandas ou artistas e assinadas por seus representantes legais ou pelos seus empresários exclusivos, sendo essa representação ou exclusividade registrada em cartório)  capazes de demonstrar que eventuais valores destinados a essa sociedade comercial foram repassados às bandas ou artistas que realizaram o evento (condutas da então responsável pela entidade) .
Nexo de Causalidade: Conforme entendimento consagrado no incidente de uniformização apreciado no Acórdão 2763/2011-TCU-Plenário, a entidade privada responde solidariamente com seus administradores, quando estes causarem danos ao Erário, na execução de transferências voluntárias federais, com vistas à consecução de uma finalidade pública, destinadas àquela entidade privada.
Culpabilidade: Não se aplica.
b) Dispositivos violados: art. 70, parágrafo único, da Constituição Federal de 1988; e art. 93, do Decreto-lei 200, de 25 de fevereiro de 1967; art. 60, da Lei 8.666/1993; arts. 62 e 63 da Lei 4.320/1964; art. 11 do Decreto 6.170/2007; arts. 45, 49, 50, §3º, e 56 da Portaria Interministerial 127/2008; Termo de Convênio 01533/2009 - Siconv 720481, Cláusula Terceira, Item II, alíneas 'b', 'h', 'i' e 'j', 'k', 'n', e 'jj', Cláusula Sétima, § 3º, e Cláusula Décima Terceira, caput e parágrafo segundo, alínea 'e'.
c) Evidências: Nota Técnica de Análise Complementar Financeira n° 789/2016 (peça 43, p. 1 e 7) ; Relação de Pagamentos (peça 15) ; Extrato Bancário da conta específica do ajuste (peça 21) ; Cheques de peça 41, p. 1-3; Contrato Particular de Prestação de Serviços (peça 24) ; Processo de contratação direta (peças 22-23) , com Cotações de Preços; Relatório de Vista Técnica in loco  (peça 10, p. 1) ; Nota fiscal 02 (peça 70) ; Cartas de Exclusividade extraídas do Siconv (peça 69) .
I) Quantificação do débito, originado das ocorrências 1 e 2:
	Valor original (R$) 
	Data da ocorrência

	150.000,00
	           11/2/2010

Valor atualizado do débito em 7/6/2018: R$ 244.860,00.
 A instrução contou com a anuência do Diretor e do Secretário da Secex/TCE (peças 72 e 73) . Em cumprimento ao pronunciamento deste último, foram efetuadas as citações dos responsáveis, nos moldes adiante:
 Maria Ângela Gomes da Silva- promovida a citação da responsável, conforme delineado adiante:
	 Comunicação: Ofício 0706/2018- SecexTCE (peça 75) 
Data da Expedição: 26/7/2018
Motivo da devolução: Mudou-se (peça 77) 
Observação: Ofício enviado para o endereço do responsável, conforme pesquisa de endereço no sistema da Receita Federal (peça 66) .
	
	Comunicação: Ofício 2661/2018- SecexTCE (peça 84) 
Data da Expedição: 7/11/2018
Motivo da devolução: Número Inexistente (peça 95) 
Observação: Ofício enviado para o endereço do responsável, conforme pesquisa de endereço em outros sistemas custodiados pelo TCU (peça 80) .
	
	Comunicação: Ofício 2500/2020- Secomp-4 (peça 101) 
Data da Expedição: 12/2/2020
Motivo da devolução: Desconhecido (peça 103) 
Observação: Ofício enviado para o endereço do responsável, conforme pesquisa de endereço no sistema da Receita Federal (peça 100) .
	
	Comunicação: Ofício 2501/2020- Secomp-4 (peça 102) 
Data da Expedição: 12/2/2020
Motivo da devolução: Número Inexistente (peça 104) 
Observação: Ofício enviado para o endereço do responsável, conforme pesquisa de endereço em outros sistemas custodiados pelo TCU (peça 100) .
	
	Comunicação: Ofício 11620/2020- Secomp-4 (peça 107) 
Data da Expedição: 9/4/2020
Motivo da devolução: Número Inexistente (peça 108) 
Observação: Ofício enviado para o endereço do responsável, conforme pesquisa de endereço em outros sistemas custodiados pelo TCU - Sistema do TSE (peça 106) .
	
	Comunicação: Edital 0727/2020- Secomp-4 (peça 110) 
Data da Expedição: 28/5/2020
Data da Ciência: 29/5/2020 (peça 111) 
Fim do prazo para a defesa: 15/6/2020
	
 Fundação Vera Vila Real - promovida a citação do responsável, conforme delineado adiante:
	Comunicação: Ofício 2658/2018- SecexTCE (peça 81) 
Data da Expedição: 7/11/2018
Data da Ciência: 21/11/2018 (peça 94) 
Nome Recebedor: ilegível
Observação: Ofício enviado para o endereço do responsável, conforme pesquisa de endereço no sistema da Receita Federal (peça 79) .
Fim do prazo para a defesa: 9/12/2019
	
Conforme Despacho de Conclusão das Comunicações Processuais (peça 112) , informamos que as providências inerentes às comunicações processuais foram concluídas. 
Transcorrido o prazo regimental, a responsável Maria Ângela Gomes da Silva permaneceu silente, devendo ser considerada revel, nos termos do art. 12, §3º, da Lei 8.443/1992, e o responsável Fundação Vera Vila Real apresentou defesa (peças 89-93) , por intermédio de advogado constituído, que será analisada na seção Exame Técnico.
ANÁLISE DOS PRESSUPOSTOS DE PROCEDIBILIDADE DA IN/TCU 71/2012
Verifica-se que não houve o transcurso de mais de dez anos desde o fato gerador sem que tenha havido a notificação do responsável pela autoridade administrativa federal competente (art. 6º, inciso II, c/c art. 19 da IN/TCU 71/2012, modificada pela IN/TCU 76/2016) , uma vez que os recursos foram transferidos em 11/2/2010 (peças 8 e 68) e os responsáveis foram notificados sobre as irregularidades pela autoridade administrativa competente nos dias 22 e 28/12/2016 (peças 47 e 49) , por intermédio dos Ofícios 3413 e 3414/2016/CGCV/DIRAD/SE/MTur (peça 44, p. 1-2 e p. 3) , de 15/12/2016.
 Observa-se que o valor atualizado do débito apurado (sem juros) em 1/1/2017 é superior a R$ 100.000,00, na forma estabelecida conforme os arts. 6º, inciso I, e 19 da IN/TCU 71/2012, modificada pela IN/TCU 76/2016	.
 A tomada de contas especial está, assim, devidamente constituída e em condição de ser instruída.
EXAME TÉCNICO
Da validade das notificações:
 Preliminarmente, cumpre tecer breves considerações sobre a forma como são realizadas as comunicações processuais no TCU. A esse respeito, destacam-se o art. 179, do Regimento Interno do TCU (Resolução 155, de 4/12/2002) e o art. 4º, inciso III, § 1º, da Resolução TCU 170, de 30 de junho de 2004, in verbis:
'Art. 179. A citação, a audiência ou a notificação, bem como a comunicação de diligência, farse-ão:
I - mediante ciência da parte, efetivada por servidor designado, por meio eletrônico, fac-símile, telegrama ou qualquer outra forma, desde que fique confirmada inequivocamente a entrega da comunicação ao destinatário;
II - mediante carta registrada, com aviso de recebimento que comprove a entrega no endereço do destinatário;
III - por edital publicado no Diário Oficial da União, quando o seu destinatário não for localizado
 (...) '
'Art. 3º As comunicações serão dirigidas ao responsável, ou ao interessado, ou ao dirigente de órgão ou entidade, ou ao representante legal ou ao procurador constituído nos autos, com poderes expressos no mandato para esse fim, por meio de:
I - correio eletrônico, fac-símile ou telegrama;
II - servidor designado;
III - carta registrada, com aviso de recebimento;
IV - edital publicado no Diário Oficial da União, quando o seu destinatário não for localizado, nas hipóteses em que seja necessário o exercício de defesa.
Art. 4º. Consideram-se entregues as comunicações:
I - efetivadas conforme disposto nos incisos I e II do artigo anterior, mediante confirmação da ciência do destinatário;
II - realizadas na forma prevista no inciso III do artigo anterior, com o retorno do aviso de recebimento, entregue comprovadamente no endereço do destinatário;
III - na data de publicação do edital no Diário Oficial da União, quando realizadas na forma prevista no inciso IV do artigo anterior.
§ 1º O endereço do destinatário deverá ser previamente confirmado mediante consulta aos sistemas disponíveis ao Tribunal ou a outros meios de informação, a qual deverá ser juntada ao respectivo processo.
 (...) '
 Bem se vê, portanto, que a validade da citação via postal não depende de que o aviso de recebimento seja assinado pelo próprio destinatário da comunicação, o que dispensa, no caso em tela, a entrega do AR em 'mãos próprias'. A exigência da norma é no sentido de o Tribunal verificar se a correspondência foi entregue no endereço correto, residindo aqui a necessidade de certeza inequívoca. 
 Não é outra a orientação da jurisprudência do TCU, conforme se verifica dos julgados a seguir transcritos:
'São válidas as comunicações processuais entregues, mediante carta registrada, no endereço correto do responsável, não havendo necessidade de que o recebimento seja feito por ele próprio ' (Acórdão 3648/2013-TCU-Segunda Câmara, Relator Ministro JOSÉ JORGE) ;
'É prescindível a entrega pessoal das comunicações pelo TCU, razão pela qual não há necessidade de que o aviso de recebimento seja assinado pelo próprio destinatário. Entregandose a correspondência no endereço correto do destinatário, presume-se o recebimento da citação. ' (Acórdão 1019/2008-TCU-Plenário, Relator Ministro BENJAMIN ZYMLER) ;
'As comunicações do TCU, inclusive as citações, deverão ser realizadas mediante Aviso de Recebimento - AR, via Empresa Brasileira de Correios e Telégrafos, bastando para sua validade que se demonstre que a correspondência foi entregue no endereço correto. ' (Acórdão 1526/2007-TCU-Plenário, Relator Ministro AROLDO CEDRAZ) .'
 A validade do critério de comunicação processual do TCU foi referendada pelo Supremo Tribunal Federal, nos termos do julgamento do MS-AgR 25.816/DF, por meio do qual se afirmou a desnecessidade da ciência pessoal do interessado, entendendo-se suficiente a comprovação da entrega do 'AR' no endereço do destinatário:
'Ementa: agravo regimental. Mandado de segurança. Desnecessidade de intimação pessoal das decisões do tribunal de contas da união. art. 179 do regimento interno do TCU. Intimação do ato impugnado por carta registrada, iniciado o prazo do art. 18 da lei 1.533/51 da data constante do aviso de recebimento. Decadência reconhecida. Agravo improvido.
O envio de carta registrada com aviso de recebimento está expressamente enumerado entre os meios de comunicação de que dispõe o Tribunal de Contas da União para proceder às suas intimações.
O inciso II do art. 179 do Regimento Interno do TCU é claro ao exigir apenas a comprovação da entrega no endereço do destinatário, bastando o aviso de recebimento simples.'
No caso vertente, buscou-se a citação da responsável Maria Ângela Gomes da Silva em endereços provenientes de pesquisas de endereços realizadas pelo TCU (vide parágrafos acima) , conforme pesquisas em endereços constantes nos sistemas CPF e CNPJ da Receita e outros sistemas custodiados. Esgotadas as tentativas de citação postal, realizou-se a citação da responsável via edital (vide parágrafo 10 acima) .
Da revelia da responsável Maria Ângela Gomes da Silva
Nos processos do TCU, a revelia não leva à presunção de que seriam verdadeiras todas as imputações levantadas contra os responsáveis, diferentemente do que ocorre no processo civil, em que a revelia do réu opera a presunção da verdade dos fatos narrados pelo autor (Acórdão 1009/2018-TCU-Plenário, Relator: Bruno Dantas; 2369/2013 - TCU - Plenário, Relator: Benjamim Zymler e 2449/2013 - TCU - Plenário, Relator: Benjamim Zymler) . Dessa forma, a avaliação da responsabilidade do agente não pode prescindir da prova existente no processo ou para ele carreada. 
 Ao não apresentar sua defesa, o responsável deixou de produzir prova da regular aplicação dos recursos sob sua responsabilidade, em afronta às normas que impõem aos gestores públicos a obrigação legal de, sempre que demandados pelos órgãos de controle, apresentar os documentos que demonstrem a correta utilização das verbas públicas, a exemplo do contido no art. 93 do Decreto-Lei 200/1967: 'Quem quer que utilize dinheiros públicos terá de justificar seu bom e regular emprego na conformidade das leis, regulamentos e normas emanadas das autoridades administrativas competentes.' 
 Mesmo as alegações de defesa não sendo apresentadas, considerando o princípio da verdade real que rege esta Corte, procurou-se buscar, em manifestações do responsável na fase interna desta Tomada de Contas Especial, se havia algum argumento que pudesse ser aproveitado a seu favor. 
 No entanto, os documentos de defesa apresentados na fase interna (peça 50) , não foram suficientes para elidir as irregularidades verificadas.
 Em se tratando de processo em que a parte interessada não se manifestou acerca das irregularidades imputadas, não há elementos para que se possa efetivamente aferir e reconhecer a ocorrência de boa-fé na conduta do responsável, podendo este Tribunal, desde logo, proferir o julgamento de mérito pela irregularidade das contas, conforme os termos dos §§ 2º e 6º do art. 202 do Regimento Interno do TCU. (Acórdão 2064/2011-TCU-Primeira Câmara (relator: Ubiratan Aguiar) , 6.182/2011-TCU-1ª Câmara (relator: Weber de Oliveira) , 4.072/2010-TCU-1ª Câmara (Relator: Valmir Campelo) , 1.189/2009-TCU-1ª Câmara (Relator: Marcos Bemquerer) , 731/2008-TCU-Plenário (Relator: Aroldo Cedraz) .
Dessa forma, a responsável Maria Ângela Gomes da Silva deve ser considerada revel, nos termos do art. 12, §3º, da Lei 8.443/1992, devendo as contas serem julgadas irregulares, condenando-a solidariamente ao débito apurado e aplicando-lhe a multa prevista no art. 57 da Lei 8.443/1992. Essa proposta só se alteraria, caso a defesa da Fundação Vera Vila Real fosse capaz de elidir as irregularidades ocorridas ou alterar a visão acerca da responsabilização, fato que não ocorreu, conforme análise adiante.
Da defesa do responsável Fundação Vera Vila Real
 Passa-se a analisar as alegações de defesa da Fundação Vera Vila Real (peças 89) . Para melhor organização desta instrução, cada argumento de defesa será apresentado e analisado separadamente.
 Registre-se que a defesa foi trazida por meio dos seguintes documentos:
Argumentos de defesa (peça 89) ;
Relatório de Fiscalização in loco (peça 90) ;
Propostas de preço (peça 91) ;
Nota Fiscal de Pagamentos à Empresa G. C. B. Santos (peça 92, p. 1) ;
Atestado de Realização do evento (peça 92, p. 2) ;
Termo de Convênio (peça 93) .
Argumento de que as contas são iliquidáveis (em razão do decurso do prazo) .
A responsável traz como argumento a afirmação de que as contas versadas nos autos são iliquidáveis, tendo em vista que o decurso de tempo impede a devida instrução processual, visto que cerceia a defesa da responsável.
Segundo ela, esse seria o entendimento verificado nos arts. 20 e 21, da Lei 8.443/92, verbis:
'Art. 20. As contas serão consideradas iliquidáveis quando caso fortuito ou de força maior, comprovadamente alheio à vontade do responsável, tornar materialmente impossível o julgamento de mérito a que se refere o art. 16 desta Lei.
Art. 21. O Tribunal ordenará o trancamento das contas que forem consideradas iliquidáveis e o consequente arquivamento do processo.'
Em seguida, a defendente assevera que:
'No caso, Exa., tem-se um convênio realizado no ano de 2009, sendo materialmente impossível se obter, passados mais de 09 (nove) anos, o levantamento de todos os dados e documentos relacionados ao objeto do convênio. 
A jurisprudência deste Tribunal (Súmula/TCU 3) é no sentido de considerar iliquidáveis as contas, em razão de caso fortuito ou força maior ocorrido. Ou, ainda, quando da impossibilidade material de aferir-se a documentação hábil, em face do longo intervalo de tempo decorrido entre a liberação dos recursos e a instauração da competente tomada de contas especial, em decorrência de sucessivas extinções e criações de órgãos da Administração Federal, repassadores de recursos (Acórdão 1081/2009-TCU-Primeira Câmara, rel. VALMIR CAMPELO; 2.559/2007-TCU-1ª Câmara, rel. AUGUSTO NARDES e 598/2009-TCU-Plenário, rel. RAIMUNDO CARREIRO) . '
Deveras, o extenso período de 09 (nove) anos configura tempo considerável que inviabiliza, de forma contundente, o alcance de documentos a comprovar a plena execução do objeto pactuado e oblitera a lembrança dos atos de gestão, tornando as Contas em apreço ILIQUIDÁVEIS.'
Acrescenta que:
'O Princípio do Devido Processo Legal, cujos corolários são o contraditório e a ampla defesa, garante não apenas a citação do responsável e a subsequente comunicação dos atos processuais, possuindo uma abrangência muito mais generosa e cidadã, a qual encerra o direito da parte realizar uma defesa potente para fazer face aos argumentos contra si verificados. Deste modo, o longo decurso de tempo, que impede a parte de se desincumbir do ônus da prova que lhe foi imposto, caracteriza patente cerceamento de defesa, o qual merece ser incontinenti refutado por este eminente Tribunal de Contas da União.'
Para reforçar sua tese, colaciona diversas jurisprudências do Tribunal de Contas da União, acerca de contas iliquidáveis:
i. Decisão 667/1995, proferida no Processo TC 018.704/2004
ii. Acórdão 4944/2018-TCU-Segunda Câmara
iii. Acórdão 64/2007-TCU-Segunda Câmara. Processo TC Processo 004.705/2005-4. Relator: Ministro Ubiratan Aguiar. DOU 09/02/2007;
iv. Acórdão 71112006 - Primeira Câmara. Processo TC Processo 007.028/2005-4. Relator: Ministro Guilherme Palmeira. DOU 05/04/2006;
v. Acórdão 1849/2005 - Segunda Câmara. Processo TC Processo 004.932/2005-2. Relator: Ministro Benjamin Zymler. DOU 05/10/2005.
Por fim, reforça que as Contas em apreço merecem ser julgadas ILIQUIDÁVEIS em razão da circunstância preponderante suso exposta, relativa à real impossibilidade do defendente alcançar fisicamente os documentos e esclarecimentos a esta altura dos fatos, sob pena de cerceamento ao direito sagrado à ampla defesa e ao contraditório, determinando-se o seu imediato arquivamento.
Análise
Esse argumento não deve ser acolhido.
Realmente, nos casos em que a situação fática demonstra que o decurso de prazo sem notificação impede o Direito de Defesa, o Tribunal de Contas da União entende que o processo deve ser arquivado, sem julgamento pela irregularidade, ou imputação de débito e multa.
Contudo, a jurisprudência e os normativos dessa Corte fixaram parâmetros para aferir se houve o dito cerceamento em razão do decurso de prazo:
Um deles é que o caso concreto demonstre a existência de prejuízo à defesa. Nesse sentido, cabe trazer à baila o seguinte enunciado do Acórdão 1258/2019-TCU-Plenário da relatoria do Ministro Bruno Dantas, in verbis:
'Direito Processual. Tomada de contas especial. Intempestividade. Princípio da ampla defesa. Princípio do contraditório. Prejuízo. Débito. Imprescritibilidade.
O mero transcurso do tempo não acarreta, em toda e qualquer situação, prejuízo à ampla defesa ou à constituição do contraditório, devendo a configuração de tal prejuízo ser analisada em cada caso concreto, sob pena de violar-se a regra da imprescritibilidade das ações de cobrança de dano ao erário.'
Há ainda o parâmetro temporal para se avaliar o quantum de prazo sem notificação seria razoável para se cogitar o prejuízo ao contraditório e a ampla defesa: seria de dez anos, conforme o art. 6º, inciso II, da IN/TCU 71/2012, modificada pela IN/TCU 76/2016, que determina o seguinte:
'Art. 6º Salvo determinação em contrário do Tribunal de Contas da União, fica dispensada a instauração da tomada de contas especial, nas seguintes hipóteses:
 (...) 
II - houver transcorrido prazo superior a dez anos entre a data provável de ocorrência do dano e a primeira notificação dos responsáveis pela autoridade administrativa competente;'
Considerando os parâmetros acima mencionados, o caso vertente não se amolda a situações em que o contraditório e a ampla defesa foram cerceadas em razão do decurso de prazo, pois: 
a)  Como mencionado pela própria defesa passaram-se apenas 9 anos entre a irregularidade e a citação da entidade convenente (conforme aludido no parágrafo 10 supra, a citação se deu em 28/11/2018, enquanto a irregularidade ocorreu em 11/2/2010) ; ou seja, não transcorreram mais de 10 anos;
b)  Não se comprovou nas alegações de defesa, a impossibilidade de defesa, em razão do transcurso de prazo, caso fortuito ou força maior; inclusive, há nos autos farta documentação do processo administrativo do convênio e da tomada de contas especial (fase interna) , indicando que a integralidade dos documentos disponibilizados pela entidade convenente ao Ministério do Turismo foi trazida ao presente feito. Se faltam documentos comprobatórios nos autos, é porque eles não foram enviados pela responsável ao Ministério do Turismo na fase interna (e a essa altura, o gestor não pode alegar decurso de prazo para sanar sua omissão no passado) .
Desse modo, as contas não são iliquidáveis. 
DAS IMPROPRIEDADES APONTADAS - EXECUÇÃO FÍSICA
Segundo a responsável, o evento sob apreço foi fiscalizado por servidor do próprio Ministério do Turismo, tendo este emitido Relatório de Supervisão In Loco 0414/2009 (peça 90) , através do servidor Daniel Mendes Guedes, matrícula SIAPE 1685844, atestando que: 'havia seguranças e os horários foram respeitados conforme programado', bem como que ' (...) , haviam ainda seguranças particulares, policiais militares e corpo de bombeiros de prontidão'. E mais, o Anexo I - Projeto de Trabalho, do Relatório de Supervisão In Loco 0414/2009, apresenta todos os gastos (inclusive das bandas) e, ainda, foto da segurança do evento. Fato incontroverso é que o evento ''II Natal de Luz', objeto do convênio versado nos autos, aconteceu na forma prevista no plano de trabalho, inclusive, constatado mediante inspeção in loco por servidor do Ministério do Turismo o e, ainda, mediante atestado da Secretaria de Educação e Desporto do Município de Cascavel (peça 92, p. 2) .
Em seguida, acrescenta:
a) Ausência de documento da contratação de seguranças:
 'Conforme visto, sem maiores elucubrações, a inspeção in loco constatou a contratação e a prestação dos serviços de segurança, inclusive, juntando fotos, conforme Relatório de Supervisão In Loco 0414/2009. E mais, a NF 02, da Empresa Marketing G. C. B. Santos ME, indica a descrição dos serviços prestados.' 
b) Contratação dos shows da Banda Timbaleira e da dupla Bruno e Leo:
'No mesmo desiderato, consta do Relatório de Supervisão In Loco 0414/2009 a execução dos serviços, bem como a indicação dos serviços na NF 02, da Empresa Marketing G. C. B. Santos ME, comprovando a execução dos serviços.'
Análise
Os arrazoados não devem ser aceitos.
Note-se que as falhas apontadas na comprovação de parte da execução física foram as seguintes:
Não apresentar imagens (fotografias ou filmagens) , inseridas no contexto do evento ou outros documentos (como material de divulgação pós-evento) , capazes de possibilitar que se infira que os shows da 'Banda Timbaleira' e da 'Dupla Artística Bruno e Léo' foram realizados no festival objeto do ajuste;
 Nem apresentar declarações individuais (ou relação com todos os dados) dos prestadores de serviço de segurança (com RG e CPF, discriminação da função exercida detalhada, o valor contratado e o período de execução) - condutas da então responsável pela entidade.
Os documentos mencionados pela defesa podem até provar a execução de parte do evento, mas não comprovam a realização dos itens mencionados acima, senão vejamos:
a)  O Relatório de Supervisão In Loco 0414/2009 (peça 90) , elaborado por servidor designado pelo Ministério do TCU pode comprovar o evento, mas nele não se relata a execução detalhada de cada um dos itens; essa comprovação seria esperada no âmbito da prestação de contas, fato que não ocorreu; outrossim, a primeira parte do Relatório indica a realização do evento em dois dias (18 e 19/12/2010) enquanto a fiscalização foi realizada apenas em 19/12/2010, de modo que parte dos itens previstos no plano de trabalho, como segurança, não foram totalmente contemplados na fiscalização in loco; 
a.1) o fato Anexo I - Projeto de Trabalho, do Relatório de Supervisão In Loco 0414/2009, apresenta todos os gastos (inclusive das bandas) e, ainda, foto da segurança do evento também não comprovam a plena realização dos itens; a descrição dos gastos previstos no plano de trabalho não se relaciona com prova de execução física, mas é apenas uma previsão de dispêndios; já as fotos desse anexo (peça 90, p. 15-17) não tem descrição dos nomes das bandas a que ser refere (de modo que não menciona a banda Timbaleira ou a Dupla Artística Bruno e Léo) , nem tem capacidade de demonstrar todos os seguranças do evento; note-se, quanto aos item segurança, que o relatório não menciona contagem dos presentes no evento, e que, mesmo que constasse, não se saberia ao certo se eles seriam seguranças particulares ou pertencentes ao quadro da prefeitura; a necessidade de lista contendo dados desses profissionais teria exatamente essa função: demonstrar que estavam lá, e de que foram contratados e remunerados pelo convênio;
b)  O Atestado da Secretaria de Educação e Desporto do Município de Cascavel, conforme atestado (peça 92, p. 2) apenas indica a realização do evento, não mencionando a realização dos itens impugnados (note-se que não se dúvida da realização do evento, mas se impugnou parcela dos itens) ;
c) a descrição de serviços na NF 02, da Empresa Marketing G. C. B. Santos ME (peça 92, p. 1) , indicando a descrição dos serviços prestados, não prova a execução física do mesmo.
DAS IMPROPRIEDADES APONTADAS - LICITAÇÃO
Segundo a defesa, houve falha formal. As propostas enviadas pelas empresas e os contratos firmados datam todos de fevereiro de 2010, enquanto o evento foi realizado em dezembro de 2009, porque os proponentes (empresas ) cometeram erro de digitação.
Segundo ele, houve cotação prévia, cuja documentação se encontra na peça 91. 
Sendo assim, se elidiu a falha de: não realizar cotações prévias de preços visando a contratação de prestador de serviços para realização do evento, tendo realizado cotações apenas após o evento; e não realizar a contratação formal prévia de prestador de serviços para realização do evento, tendo apresentado contrato após a realização do evento.
Análise
A defesa deve ser rejeitada.
As novas propostas apresentadas não substituem as anteriores. A nova documentação trazida é uma versão alterada da original, não sendo válida para comprovar as cotações. Se a versão original tinha datas de fevereiro de 2010, não é razoável a apresentação, no ano de 2020, de uma nova versão de documentos que não constou no processo original de contratação.
DAS IMPROPRIEDADES APONTADAS - LIQUIDAÇÃO
Segundo o defendente, a falha foi totalmente sanada, quando encaminhados os comprovantes de pagamento dos serviços prestados, realizados por meio dos cheques 850002, 850003 e 850007. 
Análise
A argumentação não deve ser acolhida, pois os cheques, ao contrário do afirmado, não foram acostados na defesa de peça 89-93. Esses cheques não constavam nos autos antes da defesa. Persistem, assim, as falhas de Não apresentar comprovantes de pagamento que provassem que as retiradas efetuadas da conta bancária específica do convênio foram transferidos à empresa contratada G.C.B. Santos - ME; e Não apresentar documentos (notas fiscais, recibos, comprovantes de transferências bancárias e outros documentos equivalentes, emitidos em nome das bandas ou artistas e assinadas por seus representantes legais ou pelos seus empresários exclusivos, sendo essa representação ou exclusividade registrada em cartório)  capazes de demonstrar que eventuais valores destinados a essa sociedade comercial foram repassados às bandas ou artistas que realizaram o evento. 
Dos pedidos
Por fim, o defendente realiza os seguintes pedidos:
a) PRELIMINARMENTE, considerar as contas ILIQUIDÁVEIS, conforme delineado anteriormente;
 b) No mérito, caso não acolhida a preliminar suscitada, ad argumentandum tantum, julgar improcedente a presente tomada de contas especial, tendo em vista que as impropriedades detectadas se revestem de meras falhas formais que não implicam em dano ao erário.
Análise
Como já analisado acima, as contas não são iliquidáveis, e as falhas não foram formais, de modo que os pedidos não devem ser concedidos. 
Da análise procedida acima, verifica-se que os argumentos de defesa da responsável não foram suficientes para elidir as irregularidades pela qual está sendo responsabilizada, de forma que devem ser rejeitados.
Não há elementos para que se possa efetivamente aferir e reconhecer a ocorrência de boa-fé na conduta do gestor da entidade responsável, podendo este Tribunal, desde logo, proferir o julgamento de mérito pela irregularidade das contas, conforme os termos dos §§ 2º e 6º do art. 202 do Regimento Interno do TCU, condenando-se os responsáveis ao débito apurado.
Prescrição da Pretensão Punitiva
	Vale ressaltar que a pretensão punitiva do TCU, conforme Acórdão 1.441/2016 - TCU - Plenário, Relator: Benjamin Zymler, que uniformizou a jurisprudência acerca dessa questão, subordina-se ao prazo geral de prescrição indicado no art. 205 do Código Civil, que é de dez anos, contado da data de ocorrência da irregularidade sancionada, nos termos do art. 189 do Código Civil, sendo este prazo interrompido pelo ato que ordenar a citação, a audiência ou a oitiva dos responsáveis.
No caso em exame, a perspectiva de aplicação de penalidade à responsável não foi alcançada pela prescrição, uma vez que a irregularidade sancionada se deu em 29/6/2010 (peça 1, p. 70) e o ato de ordenação da citação ocorreu em 19/6/2018 (peça 73) , ou seja, em prazo inferior a dez anos.
CONCLUSÃO
	Em face da análise promovida na seção 'Exame Técnico', verifica-se que a responsável Maria Ângela Gomes da Silva não logrou comprovar a boa e regular aplicação dos recursos, instado a se manifestar, optou pelo silêncio, configurando a revelia, nos termos do §3º, do art. 12, da Lei 8.443/1992. Além disso, propõe-se rejeitar as alegações de defesa do Fundação Vera Vila Real, uma vez que não elidiram as irregularidades a ela atribuídas, e nem afastar o valor do débito apurado nessas irregularidades, equivalente ao valor total federal repassado. Ademais, inexistem nos autos elementos que demonstrem a boa-fé dos responsáveis ou a ocorrência de outras excludentes de culpabilidade.
Persistem as irregularidades, e os débitos a elas referentes (item 9 supra)	.
Verifica-se também que não houve a prescrição da pretensão punitiva, conforme análise já realizada.
	Tendo em vista que não constam dos autos elementos que permitam reconhecer a boa-fé dos responsáveis, sugere-se que as suas contas sejam julgadas irregulares, nos termos do art. 202, § 6º, do Regimento Interno do TCU, com a imputação do débito atualizado monetariamente e acrescido de juros de mora, nos termos do art. 202, §1º do Regimento Interno do TCU, descontado o valor eventualmente recolhido, com a aplicação da multa prevista no art. 57 da Lei 8.443/1992.
PROPOSTA DE ENCAMINHAMENTO
Diante do exposto, submetemos os autos à consideração superior, propondo ao Tribunal:
considerar revel a responsável Maria Ângela Gomes da Silva (CPF: XXX.077.323-XX) , para todos os efeitos, dando-se prosseguimento ao processo, com fulcro no art. 12, § 3º, da Lei 8.443/1992; 
rejeitar as alegações de defesa apresentadas pela responsável Fundação Vera Vila Real (CNPJ: 07.808.470/0001-25) ; 
julgar irregulares, nos termos dos arts. 1º, inciso I, 16, inciso III, alínea c, da Lei 8.443/1992, c/c os arts. 19 e 23, inciso III, da mesma Lei, as contas dos responsáveis Maria Ângela Gomes da Silva (CPF: XXX.077.323-XX) e Fundação Vera Vila Real (CNPJ: 07.808.470/0001-25) , condenando-os solidariamente ao pagamento das importâncias a seguir especificadas, atualizadas monetariamente e acrescidas dos juros de mora, calculadas a partir das datas discriminadas até a data da efetiva quitação do débito, fixando-lhes o prazo de quinze dias, para que comprovem, perante o Tribunal, o recolhimento das referidas quantias aos cofres do Tesouro Nacional, nos termos do art. 23, inciso III, alínea 'a', da citada lei, c/c o art. 214, inciso III, alínea 'a', do Regimento Interno do TCU. 
	Valor original (R$) 
	Data da ocorrência

	150.000,00
	           11/2/2010

aplicar individualmente às responsáveis Maria Ângela Gomes da Silva (CPF: XXX.077.323-XX) e Fundação Vera Vila Real (CNPJ: 07.808.470/0001-25) , a multa prevista no art. 57 da Lei 8.443/1992 c/c o art. 267 do Regimento Interno do TCU, fixando-lhes o prazo de quinze dias, a contar da notificação, para que comprovem, perante o Tribunal (art. 214, III, alínea 'a', do Regimento Interno do TCU) , o recolhimento da dívida aos cofres do Tesouro Nacional, atualizada monetariamente desde a data do acórdão que vier a ser proferido por este Tribunal até a do efetivo recolhimento, se pagas após o vencimento, na forma da legislação em vigor;
autorizar, desde logo, a cobrança judicial das dívidas, caso não atendidas a notificação, na forma do disposto no art. 28, inciso II, da Lei 8.443/1992;
autorizar também, desde logo, se requerido, com fundamento no art. 26, da Lei 8.443, de 1992, c/c o art. 217, §§ 1º e 2º do Regimento Interno do TCU, o parcelamento da dívida em até 36 parcelas, incidindo, sobre cada parcela, corrigida monetariamente, os correspondentes acréscimos legais, fixando-lhe o prazo de quinze dias, a contar do recebimento da notificação, para comprovar, perante o Tribunal, o recolhimento da primeira parcela, e de trinta dias, a contar da parcela anterior, para comprovar os recolhimentos das demais parcelas, devendo incidir, sobre cada valor mensal, atualizado monetariamente, os juros de mora devidos, no caso do débito, na forma prevista na legislação em vigor, alertando o responsável de que a falta de comprovação do recolhimento de qualquer parcela importará o vencimento antecipado do saldo devedor, nos termos do § 2º do art. 217 do Regimento Interno deste Tribunal; 
remeter cópia do acórdão que vier a ser prolatado pelo Tribunal, ao Procurador-Chefe da Procuradoria da República no Estado do Ceará, nos termos do art. 209, § 7º, do Regimento Interno/TCU, para ajuizamento das ações cabíveis, informando-lhe que o inteiro teor da deliberação pode ser consultado no endereço http://www.tcu.gov.br/acordaos; e
enviar cópia do Acórdão que vier a ser proferido ao Ministério do Turismo e às responsáveis, para ciência, informando que a presente deliberação, acompanhada do Relatório e do Voto que a fundamenta, está disponível para a consulta no endereço www.tcu.gov.br/acordaos, além de esclarecer que, caso requerido, o TCU poderá fornecer sem custos as correspondentes cópias, de forma impressa. "
É o relatório.

José Vanderlei Marques Veras, OAB/CE 22795, patrono da Fundação Vila Real.

Procurador Marinus Eduardo De Vries Marsico.

TOMADA DE CONTAS ESPECIAL. CONVÊNIO. MINISTÉRIO DO TURISMO. REALIZAÇÃO DE EVENTO NATALINO. NÃO COMPROVAÇÃO DA EXECUÇÃO FINANCEIRA. AUSÊNCIA DE CONTRATO DE EXCLUSIVIDADE. AUSÊNCIA DE RECIBO DOS CACHÊS DOS ARTISTAS. CITAÇÃO. REVELIA DA DIRIGENTE DA ENTIDADE. IRREGULARIDADE DAS CONTAS. DÉBITO PARCIAL. MULTA.

TOMADA DE CONTAS ESPECIAL (TCE)

Secretaria de Controle Externo de Tomada de Contas Especial (SecexTCE).

Trata-se de tomada de contas especial (TCE) instaurada pelo Ministério do Turismo (MTur) em desfavor de Maria Ângela Gomes da Silva, presidente da Fundação Vera Vila Real no período de 28/10/2008 a 8/10/2014, em razão de irregularidade na execução financeira do convênio 1533/2009 (Siafi/Siconv 720481) , que tinha por objeto o apoio à realização do projeto intitulado "II Natal Luz", no município de Cascavel/CE, nos dias 18 e 19/12/2009.
O convênio foi firmado no valor de R$ 165.000,00, sendo R$ 150.000,00 à conta do órgão concedente e R$ 15.000,00 referentes à contrapartida da entidade convenente. Os recursos federais foram liberados por meio das ordens bancárias 2010OB800280 e 2010OB800281 (peças 8 e 68) , em 11/2/2010, nos respectivos valores de R$ 130.000,00 e R$ 20.000,00, e creditadas na conta do convênio em 17/2/2010 (peça 9, p.3) .
Na fase interna da TCE, o órgão concedente concluiu pela impugnação total das despesas devido a irregularidades na execução financeira do ajuste. O Controle Interno anuiu a esse posicionamento.
No âmbito do TCU, foram citadas a Fundação Vera Vila Real e sua dirigente, Maria Ângela Gomes da Silva, visto que a Súmula TCU 286 preconiza que a pessoa jurídica de direito privado destinatária de transferências voluntárias de recursos federais feitas com vistas à consecução de uma finalidade pública responde solidariamente com seus administradores pelos danos causados ao erário na aplicação desses recursos.
O prazo regimental transcorreu sem que Maria Ângela Gomes da Silva apresentasse alegações de defesa ou efetuasse o recolhimento do débito. Dessa forma, a responsável deve ser considerada revel, dando-se prosseguimento ao processo, conforme estabelece o art. 12, § 3º, da Lei 8.443/1992.
Quanto à Fundação Vera Vila Real, sua defesa foi apresentada à peça 89 e contou com a análise da unidade instrutora à peça 113, cujas conclusões foram acolhidas pelo Ministério Público junto ao TCU à peça 116.
Corroboro as análises empreendidas nos pareceres precedentes no que se refere às despesas relacionadas às apresentações artísticas, porém divirjo em relação aos demais serviços de suporte ao evento, pelos motivos que passo a explicar.
Preliminarmente, no que diz respeito à alegação de iliquidez das contas, não assiste razão à responsável. Pouco tempo depois da apresentação da prestação de contas do convênio, a Fundação Vera Vila Real foi devidamente notificada acerca da insuficiência de elementos técnico-financeiros  aptos a aprovação da prestação de contas, conforme ofício 202/2012/CGCV/SNPTur/MTur (peça 26) . Da mesma forma, foram notificadas a entidade e sua dirigente, sobre a reprovação final da prestação de contas, mediante os ofícios 3413/2016/CGCV/DIRAD/SE/MTur e 3414/2016/CGCV/DIRAD/SE/MTur (peça 44) . 
Verifica-se, portanto, que as responsáveis foram notificadas em tempo hábil para colher a documentação faltante e sanear a prestação. Ademais, não houve o transcurso de mais de dez anos entre a data provável de ocorrência do dano e a primeira notificação das responsáveis pela autoridade administrativa competente, nos termos do art. 6º, inciso II, da IN/TCU 71/2012.
Sublinho, ainda, que a alínea "e" do inciso II da cláusula terceira do termo de convênio estabelece, como obrigação da convenente, a manutenção dos documentos pelo prazo de dez anos, contado da data em que for aprovada a prestação de contas do ajuste (peça 6) . Há também termo de compromisso assinado pela fundação nesse sentido (peça 20) . Portanto, não há que se falar em prejuízo à defesa por motivos alheios à vontade da defendente.
Para a execução do convênio, foi realizada contratação direta, por inexigibilidade de licitação, da empresa G.C.B. Santos ME (peça 24) . O ajuste contemplou tanto as apresentações artísticas, no valor de R$ 144.000,00, quanto serviços de estrutura dos shows, no valor de R$ 21.000,00. 
Ocorre que o referido contrato somente foi assinado dois meses após a realização do evento, em 18/2/2010. A justificativa apresentada pela entidade foi de que teria havido erro de digitação na data das propostas apresentadas pelas empresas, o que levou à formalização tardia do contrato. 
Além disso, os pagamentos foram efetuados à empresa em cheques nominais datados em 19/2/2010 (nos valores de R$ 80.800,00 e 30.000,00) e 10/3/2010 (no valor de R$ 14.200,00) , a despeito de a vigência do convênio ter se encerrado em 18/2/2010.
É necessário ponderar que a celebração do convênio só ocorreu no exato dia da abertura do evento e a liberação dos recursos foi efetivada em data posterior, sendo creditada na conta específica um dia antes de encerrar a vigência do convênio, em 17/2/2010. 
A jurisprudência desta Corte entende que o descasamento entre as referidas datas não constitui afronta legal quando a transferência dos recursos ocorre na vigência da avença, mostrando-se razoáveis eventuais indícios de que o ente federado tenha realizado despesas e aguardado o recebimento dos recursos federais para efetuar os pagamentos (ex vi do Acórdão 374/2014-TCU-Segunda Câmara) .
Além disso, cabe destacar o entendimento no sentido de que a aplicação dos recursos fora do prazo de vigência do convênio, quando ocorrida de forma isolada e desde que guarde pertinência com o objeto do ajuste, não é motivo por si só para a imputação do débito (ex vi do Acórdão 5674/2015-TCU-Segunda Câmara) . 
A despeito de tais considerações acerca da formalização contratual e pagamentos extemporâneos, verifico a existência de outras irregularidades que levam à imputação de débito parcial às responsáveis. 
Para o estabelecimento do nexo de causalidade entre os recursos transferidos e os serviços artísticos prestados, é necessário não apenas a comprovação de que os shows ocorreram, mas também a comprovação do efetivo recebimento dos cachês pelos artistas ou documento de exclusividade da empresa contratada como representante do artista, em atendimento aos pressupostos estabelecidos no inciso III do art. 25 da Lei de Licitações e Contratos para contratação direta por inexigibilidade. 
Observo, contudo, que não há nos autos os contratos de exclusividade, nem recibos de cachês.
Os contornos jurídicos a respeito da não apresentação de contratos de exclusividade de artistas contratados com inexigibilidade no âmbito dos convênios firmados com o Ministério do Turismo foram, durante longo tempo, objeto de oscilação na jurisprudência desta Casa. Por causa disso, ao apreciar consulta formulada a esta Corte pelo MTur, foi prolatado o Acórdão 1435/2017-TCU-Plenário, com o seguinte teor:
"9.2.1. a apresentação apenas de autorização/atesto/carta de exclusividade que confere exclusividade ao empresário do artista somente para o (s) dia (s) correspondente (s) à apresentação deste, sendo ainda restrita à localidade do evento, não atende aos pressupostos do art. 25, inciso III, da Lei 8.666/1993, representando impropriedade na execução do convênio;
9.2.2. do mesmo modo, contrariam o sobredito dispositivo legal as situações de contrato de exclusividade - entre o artista/banda e o empresário - apresentado sem registro em cartório, bem como de não apresentação, pelo convenente, do próprio contrato de exclusividade;
9.2.3. tais situações, no entanto, podem não ensejar, por si sós, o julgamento pela irregularidade das contas tampouco a condenação em débito do (s) responsável (is) , a partir das circunstâncias inerentes a cada caso concreto, uma vez que a existência de dano aos cofres públicos, a ser comprovada mediante instauração da devida tomada de contas especial, tende a se evidenciar em cada caso, entre outras questões, quando:
9.2.3.1. houver indícios de inexecução do evento objeto do convênio; ou
9.2.3.2. não for possível comprovar o nexo de causalidade, ou seja, que os pagamentos tenham sido recebidos pelo artista ou por seu representante devidamente habilitado, seja detentor de contrato de exclusividade, portador de instrumento de procuração ou carta de exclusividade, devidamente registrados em cartório."
Assim, a resposta à consulta concluiu que a ausência do documento em questão representa grave impropriedade na execução convenial (item 9.2.1) , ainda que, por si só, não dê ensejo à condenação em débito, cabendo, para isso, apurar a efetiva realização da apresentação contratada (item 9.2.3.1) e, mais importante, o nexo de causalidade entre os recursos federais repassados ao convênio e o seu concreto recebimento pelo artista ou por seu representante devidamente habilitado (item 9.2.3.2) .
Ou seja, vale reforçar e repisar que, para comprovação do nexo causal, o Acórdão 1435/2017-TCU-Plenário admite a apresentação de recibos ou outros documentos que comprovem que os recursos conveniais foram efetivamente percebidos pelo artista ou por seu representante exclusivo.
Sublinho que tal obrigação era imposta à convenente pela Portaria Mtur 153/2009:
"Art. 17. Parágrafo segundo: O convenente deverá exigir do contratante dos artistas e/ou bandas e/ou grupos documento comprobatório do efetivo recebimento do cachê por parte dos mesmos, a ser apresentado no ato da prestação de contas."
No caso em questão, não houve comprovação do efetivo pagamento aos artistas, em virtude da ausência de comprovantes assinados pelos próprios artistas ou por seus representantes legais identificados por meio de contrato social, contrato de exclusividade, instrumento de procuração ou declaração/carta de exclusividade, devidamente registrados em cartório (ex vi do Acórdão 1435/2017-TCU-Plenário) .
Cumpre lembrar que é pacífico no âmbito deste Tribunal o entendimento de que o ônus da prova do regular emprego das verbas públicas é imputado ao responsável pela utilização dos valores repassados pela União, e a não comprovação dessa obrigação traduz, por presunção, a ocorrência de prejuízo ao erário.
Quanto aos serviços de suporte ao evento, verifico que a contratação contemplou três itens: i) locação de palco (R$ 10.000,00) ; ii) contratação de 40 seguranças (R$ 5.000,00) ; iii) locação de sonorização (R$ 8.000,00) .
Nesse quesito, as ressalvas feitas pelo tomador de contas referem-se exclusivamente ao serviço de segurança, em razão de não terem sido encaminhadas declarações individuais (ou relação com todos os dados) dos prestadores de serviço, com RG e CPF, discriminando a função exercida detalhada, o valor contratado e o período de execução (Nota Técnica de Reanálise 418/2012, à peça 31) . Ressalto que esse serviço corresponde à 3% do valor total contratado.
Embora os itens tenham sido fiscalizados por amostragem, o que requer a apresentação de documentos para comprovar a correta execução do serviço nos termos propostos no plano de trabalho, chama atenção o fato de que o relatório de supervisão in loco 414/2009 (peça 10) atestou a realização do evento.
Quanto à execução financeira dos serviços de suporte ao evento, foram apresentados documentos que apontam para uma coerente demonstração da relação de causalidade entre os recursos aplicados e a execução do objeto do convênio. 
A nota fiscal (peça 70) contém descrição dos serviços compatível com o contrato e indicação do número do convênio. Os cheques foram emitidos em nome da empresa G.C.B. Santos ME (peça 41) e a movimentação financeira foi evidenciada mediante extrato bancário da conta específica (peça 21) . 
Nessas circunstâncias, entendo que foram prestados os serviços a título de suporte, assim como restou demonstrado o nexo de causalidade de tais despesas com os recursos transferidos, motivo pelo qual, nesse ponto, as alegações de defesa apresentadas merecem acolhimento.
Remanesce, portanto, sem comprovação apenas as despesas correspondentes às apresentações dos artistas no valor de R$ 144.000,00, montante que deve ser proporcionalizado à parte federal transferida (ex vi do Acórdão 2166/2018-TCU-Primeira Câmara) . 
Assim, aplicando-se o critério de proporcionalidade do convênio (90,9% concedente e 9,1% convenente) , resultou débito de R$ 130.896,00. 
Nesse cenário, exsurge o dever de julgar irregulares as contas das responsáveis, imputando-lhes débito parcial e aplicando-lhes multa, com amparo nos arts. 19 e 57 da Lei Orgânica do TCU.
	Ante o exposto, voto por que o Tribunal adote o Acórdão que ora submeto à deliberação deste Colegiado.
TCU, Sala das Sessões Ministro Luciano Brandão Alves de Souza, em 9 de março de 2021.
Ministro BRUNO DANTAS 
Relator